臺灣士林地方法院刑事判決
111年度審金訴字第89號
公  訴  人  臺灣士林地方檢察署檢察官
被      告  沈文翔



上列被告因詐欺等案件，經檢察官提起公訴（110年度偵字第146
95號），被告於本院準備程序時就被訴事實為有罪陳述，經本院
合議庭裁定由受命法官獨任改行簡式審判程序審理，並判決如下
：
    主  文
沈文翔犯三人以上共同冒用政府機關或公務員名義詐欺取財罪，
處有期徒刑壹年壹月，併科罰金新臺幣壹萬元，罰金如易服勞役
，以新臺幣壹仟元折算壹日。
未扣案之犯罪所得新臺幣壹萬元沒收，於全部或一部不能沒收或
不宜執行沒收時，追徵其價額。
    事實及理由
一、本案被告沈文翔所犯者為刑事訴訟法第273條之1第1項所定
    死刑、無期徒刑、最輕本刑為3年以上有期徒刑以外之罪，
    且非高等法院管轄之第一審案件，而被告就被訴事實為有罪
    之陳述，經告知簡式審判程序之旨，並聽取被告及檢察官之
    意見後，本院合議庭裁定由受命法官獨任改行簡式審判程序
    ，是本案之證據調查，依刑事訴訟法第273條之2規定，不受
    同法第159條第1項、第161條之2、第161條之3、第163條之1
    及第164條至第170條等規定之限制，合先敘明。
二、本件犯罪事實及證據，除均引用檢察官起訴書之記載（如附
    件）外，另補充如下：
　㈠事實部分：起訴書犯罪事實欄第19行至第21行所載「沈文翔
    再受集團上游指示，於是日16時22分起至25分許，在臺北市
    ○○區○○路000號明德郵局，持郵局帳戶提款提領6萬元、6萬
    元、3萬元」補充更正為「沈文翔經詐欺集團上游告知郵局
    帳戶提款卡密碼後，依指示於是日16時22分起至25分許，在
    臺北市○○區○○路000號明德郵局，持郵局帳戶提款卡提領6萬
    元、6萬元、3萬元」。
　㈡證據部分補充：
　⒈被告沈文翔於本院民國111年3月1日準備程序及審理時所為之
    自白。
　⒉中華郵政第00000000000000號帳戶存款交易明細表。
三、論罪科刑
  ㈠按刑法第339條之2第1項之以不正方法由自動付款設備取得他
    人之物罪，其所謂「不正方法」，係泛指一切不正當之方法
    而言，並不以施用詐術為限，例如以強暴、脅迫、詐欺、竊
    盜或侵占等方式取得他人之提款卡及密碼，再冒充本人由自
    動提款設備取得他人之物或以偽造他人之提款卡由自動付款
    設備取得他人之物等，均屬之（最高法院94年度台上字第40
    23號判決參照）。告訴人涂文雄係遭本案詐欺集團成員詐騙
    而交付郵局帳戶、第五信用合作社帳戶（下合稱本案帳戶）
    提款卡各1張予被告沈文翔，經被告持上開郵局帳戶提款卡
    提領款項，並將所得款項上繳至本案詐欺集團，是告訴人交
    付上開提款卡時，並未同意被告持以提領款項，從而，被告
    違反告訴人之意思，冒充告訴人本人持卡提款，自屬刑法第
    339之2第1項所謂「不正方法」無疑。
  ㈡核被告所為，係犯刑法第339條之4第1項第1款、第2款之三人
    以上共同冒用政府機關或公務員名義詐欺取財罪、第339條
    之2第1項之非法由自動付款設備取財罪、洗錢防制法第14條
    第1項之一般洗錢罪。起訴書雖漏未引用刑法第339條之2第1
    項之非法由自動付款設備取財罪名，然起訴書犯罪事實欄已
    記載被告持詐得之郵局帳戶提款卡提領款項，應認已就非法
    由自動付款設備取財之犯罪事實起訴，且此部分與起訴論罪
    之三人以上共同冒用政府機關或公務員名義詐欺取財罪、洗
    錢罪部分，有想像競合之裁判上一罪關係，並經本院於準備
    及審理程序時諭知被告此部分罪名，公訴人復當庭補充此部
    分法條，被告亦為認罪之表示，已足以保障被告防禦權之行
    使，併此敘明。
  ㈢被告與「袁勝軍」、「麒」及其他本案詐欺集團成員間，就
    上揭犯行，有犯意聯絡及行為分擔，應論以共同正犯。
  ㈣被告收受告訴人財物及多次提領款項行為，均係本於同一犯
    罪動機，在密切接近之時間、地點實施，並侵害同一法益，
    各行為之獨立性極為薄弱，依一般社會健全概念，在時間差
    距上，難以強行分開，在刑法評價上，以視為數個舉動之接
    續施行，合為包括之一行為予以評價，較為合理，僅論以接
    續犯之一罪。
  ㈤被告前揭所為，係以一行為同時觸犯三人以上共同冒用政府
    機關或公務員名義詐欺取財罪、非法由自動付款設備取財罪
    及一般洗錢罪，為想像競合犯，應依刑法第55條之規定，從
    一重之刑法第339條之4第1項第1款、第2款之三人以上共同
    冒用政府機關或公務員名義詐欺取財罪處斷。
  ㈥再按洗錢防制法第16條第2項規定：「犯前2條之罪，在偵查
    或審判中自白者，減輕其刑」；另按想像競合犯之處斷刑，
    本質上係「刑之合併」，其所謂從一重處斷，乃將想像競合
    犯組成之評價上數罪，合併為科刑一罪，其所對應之刑罰，
    亦合併其評價上數罪之數法定刑，而為一個處斷刑。易言之
    ，想像競合犯侵害數法益者皆成立犯罪，論罪時必須輕、重
    罪併舉論述，同時宣告所犯各罪名，包括各罪有無加重、減
    免其刑之情形，亦應說明論列，量刑時併衡酌輕罪部分量刑
    事由，評價始為充足，然後依刑法第55條前段規定「從一重
    處斷」，非謂對於其餘各罪可置而不論。因此，法院決定處
    斷刑時，雖以其中最重罪名之法定刑，做為裁量之準據，惟
    於裁量其輕重時，仍應將輕罪合併評價在內（最高法院108
    年度台上字第4405、4408號判決意旨）。查被告於偵查中及
    本院準備程序、審理時均自白前開一般洗錢犯行，依上開規
    定原應減輕其刑，惟被告所犯一般洗錢罪係屬想像競合犯中
    之輕罪，揆諸前開說明，爰依刑法第57條規定，就被告此部
    分想像競合輕罪得減刑部分於量刑時一併衡酌，併此敘明。
  ㈦爰審酌被告正值青年，竟不思以合法途徑賺取錢財，貿然參
    與本案詐欺集團，收取他人受騙所交付之金融機關帳戶提款
    卡等財物後，提領帳戶內款項，貪圖不勞而獲，價值觀念顯
    有偏差，且所為製造金流之斷點，掩飾、隱匿詐欺犯罪所得
    之舉，除增加檢警查緝難度，更造成告訴人財物損失，助長
    詐欺犯罪盛行，危害社會治安，其行為實值非難。惟念被告
    犯後坦承犯行，態度尚佳，兼衡其素行、犯罪動機、手段、
    於本案詐欺集團之分工、造成之損害、所得利益、迄未賠償
    告訴人損失、洗錢部分符合洗錢防制法第16條第2項減刑要
    件，暨被告自陳國中畢業之教育智識程度、未婚、目前無業
    之家庭生活經濟狀況等一切情狀，量處如主文所示之刑，並
    諭知罰金易服勞役之折算標準。
四、沒收
  ㈠按犯罪所得，屬於犯罪行為人者，沒收之；於全部或一部不
    能沒收或不宜執行沒收時，追徵其價額；犯罪所得已實際合
    法發還被害人者，不予宣告沒收或追徵，刑法第38條之1第1
    項前段、第3項、第5項分別定有明文。次按「任何人都不得
    保有犯罪所得」為普世基本法律原則，犯罪所得之沒收、追
    繳或追徵，在於剝奪犯罪行為人之實際犯罪所得（原物或其
    替代價值利益），使其不能坐享犯罪之成果，以杜絕犯罪誘
    因，可謂對抗、防止經濟、貪瀆犯罪之重要刑事措施，性質
    上屬類似不當得利之衡平措施，著重所受利得之剝奪。然苟
    無犯罪所得，自不生利得剝奪之問題，固不待言，至二人以
    上共同犯罪，關於犯罪所得之沒收、追繳或追徵，應就各人
    所分得者為之。又所謂各人「所分得」，係指各人「對犯罪
    所得有事實上之處分權限」，法院應視具體個案之實際情形
    而為認定；倘若共同正犯各成員內部間，對於不法利得分配
    明確時，固應依各人實際分配所得沒收。至於共同正犯各成
    員有無犯罪所得、所得數額，係關於沒收、追繳或追徵標的
    犯罪所得範圍之認定，固非屬犯罪事實有無之認定，並不適
    用「嚴格證明法則」，無須證明至毫無合理懷疑之確信程度
    ，應由事實審法院綜合卷證資料，依自由證明程序釋明其合
    理之依據以認定之（最高法院104年8月11日104年度第13次
    刑事庭會議決議、最高法院104年度台上字第3937號判決意
    旨參照）。被告沈文翔因本案犯行獲得新臺幣1萬元之報酬
    ，業據其供承明確（見本院卷第30頁），既未扣案，亦未實
    際發還告訴人涂文雄，且查無過苛調節之情形，應依刑法第
    38條之1第1項前段、第3項之規定宣告沒收，並於全部或一
    部不能沒收或不宜執行沒收時，追徵其價額。至於被告向告
    訴人收取之提款卡2張，雖同係被告之犯罪所得，惟並未扣
    案，且客觀價值甚微，對於沒收制度所欲達成或附隨之社會
    防衛亦無任何助益，欠缺刑法上重要性，因認無沒收或追徵
    之必要，附此敘明。
  ㈡再按犯洗錢防制法第14條之罪，其所移轉、變更、掩飾、隱
    匿、收受、取得、持有、使用之財物或財產上利益，沒收之
    ，洗錢防制法第18條第1項前段定有明文。關於犯罪行為人
    犯洗錢防制法第14條之罪，其所掩飾、隱匿之財物本身僅為
    洗錢之標的，難認係供洗錢所用之物，故洗錢行為之標的除
    非屬於前置犯罪之不法所得，而得於前置犯罪中予以沒收者
    外，既非本案洗錢犯罪之工具及產物，亦非洗錢犯罪所得，
    尤非違禁物，尚無從依刑法沒收規定予以宣告沒收，自應依
    上開第18條第1項前段規定予以宣告沒收。且此規定係採義
    務沒收主義，祇要合於前述規定，法院即應為相關沒收之諭
    知，然該洗錢行為之標的是否限於行為人者始得宣告沒收，
    法無明文，是從有利於被告之認定，倘法條並未規定「不問
    屬於犯罪行為人與否均沒收」時，自仍以屬於被告所有者為
    限，始應予沒收。查被告上繳至本案詐欺集團之款項，為本
    案洗錢之標的，並非被告所有，且依卷內現存事證，亦難認
    被告就前述款項有何事實上之處分權限，揆諸前揭說明，自
    無從依洗錢防制法第18條第1項前段規定宣告沒收、追徵，
    併此敘明。
據上論斷，應依刑事訴訟法第273條之1第1項、第299條第1項前
段、第310條之2、第454條第2項，洗錢防制法第14條第1項，刑
法第11條前段、第28條、第339條之2第1項、第339條之4第1項第
1款、第2款、第55條、第42條第3項前段、第38條之1第1項前段
、第3項，刑法施行法第1條之1第1項，判決如主文。
本案經檢察官李美金提起公訴，檢察官張尹敏到庭執行職務。
中　　華　　民　　國　　111 　年　　3 　　月　　23 　日
                  刑事第九庭法  官  蘇怡文
以上正本證明與原本無異。
因疫情而遲誤不變期間，得向法院聲請回復原狀。
如不服本判決應於收受送達後20日內向本院提出上訴書狀，並應
敘述具體理由。其未敘述上訴理由者，應於上訴期間屆滿後20日
內向本院補提理由書（均須按他造當事人之人數附繕本）「切勿
逕送上級法院」。
                            書記官  林孟君    
中　　華　　民　　國　　111 　年　　3 　　月　　23　　日
附錄本案論罪科刑法條全文：
洗錢防制法第2條
本法所稱洗錢，指下列行為：
一、意圖掩飾或隱匿特定犯罪所得來源，或使他人逃避刑事追訴
    ，而移轉或變更特定犯罪所得。
二、掩飾或隱匿特定犯罪所得之本質、來源、去向、所在、所有
    權、處分權或其他權益者。
三、收受、持有或使用他人之特定犯罪所得。

洗錢防制法第14條第1項
有第2條各款所列洗錢行為者，處7年以下有期徒刑，併科新臺幣
5百萬元以下罰金。
前項之未遂犯罰之。
前二項情形，不得科以超過其特定犯罪所定最重本刑之刑。

中華民國刑法第339條之2
意圖為自己或第三人不法之所有，以不正方法由自動付款設備取
得他人之物者，處3年以下有期徒刑、拘役或30萬元以下罰金。
以前項方法得財產上不法之利益或使第三人得之者，亦同。
前二項之未遂犯罰之。

中華民國刑法第339條之4
犯第339條詐欺罪而有下列情形之一者，處1年以上7年以下有期
徒刑，得併科1百萬元以下罰金：
一、冒用政府機關或公務員名義犯之。
二、三人以上共同犯之。
三、以廣播電視、電子通訊、網際網路或其他媒體等傳播工具，
    對公眾散布而犯之。
前項之未遂犯罰之。


附件：
臺灣士林地方檢察署檢察官起訴書
                                    110年度偵字第14695號
　　被　　　告　沈文翔　男　20歲（民國00年0月00日生）
　　　　　　　　　　　　住新北市○○區○○路000巷0弄0號
　　　　　　　　　　　　居新北市○○區○○路0段00巷00號
　　　　　　　　　　　　國民身分證統一編號：Z000000000號
上列被告因詐欺等案件，業經偵查終結，認應提起公訴，茲將犯
罪事實及證據並所犯法條分敘如下：
　　　　犯罪事實
一、沈文翔於民國110年4月12日，加入綽號「麒」 、「袁勝軍
    」所屬詐欺集團，擔任面交車手。其與綽號「麒」 、「袁
    勝軍」及詐欺集團其他成員共同意圖為自己不法之所有，而
    基於3人以上冒用政府機關或公務員名義詐欺取財及洗錢之
    犯意聯絡，由詐欺集團所屬成員於110年4月13日10時30分許
    ，撥打電話予涂文雄佯稱：其係刑警隊長的人，因涉嫌張文
    隆外交官遭到撕票案件，且銀行帳戶有來源不明的存款新臺
    幣(下同)1,200萬元，特偵組組長鄭富銘準備要拘提到案說
    明，並且要收押禁見；再冒稱特偵組組長之人向涂文雄佯稱
    ：因涉嫌重大，需把個人資料及名下所有銀行資料及提款卡
    密碼給伊，才能幫涂文雄，並先準備名下的提款卡準備給臺
    北市政府的人，他們會幫涂文雄拿給財政部做清查，並案件
    已移由市政府、財政部調查；之後由自稱市政府之人向涂文
    雄表示會前往涂文雄之住家收取銀行提款卡云云，致涂文雄
    陷於錯誤，於110年4月13日16時5分許，在臺北市○○區住○○○
    ○○號00000000000000號帳戶（下稱郵局帳戶）、臺北市第五
    信用合作社帳號00000000000000號帳戶（下稱第五信用合作
    社帳戶）提款卡交予自稱市政府官員之沈文翔。沈文翔再受
    集團上游指示，於是日16時22分起至25分許，在臺北市○○區
    ○○路000號明德郵局，持郵局帳戶提款提領6萬元、6萬元、3
    萬元，總計15萬元後，將15萬元帶至桃園市平鎮區或中壢區
    某汽車旅館交予「袁勝軍」，「袁勝軍」再交予綽號「麒」
    之人。嗣涂文雄發覺有異報警處理，經警循線查獲上情。
二、案經涂文雄訴由臺北市政府警察局北投分局報告偵辦。
　　　　證據並所犯法條
一、證據清單及待證事實：
編號 證  據  名  稱 待  證  事  實 1 被告沈文翔於警詢及偵查中之自白 全部犯罪事實。 2 告訴人涂文雄於警詢時之指訴 告訴人遭詐騙交付郵局帳戶、第五信用合作社帳戶，並郵局帳戶遭提領15萬元之事實。 3 內政部警政署反詐騙諮詢專線紀錄表、臺北市政府警察局北投分局刑案呈報單、臺北市政府警察局北投分局永明派出所陳報單、受理各類案件紀錄表、受（處）理案件證明單、臺北市政府警察局北投分局偵查報告等資料 同上 
二、核被告所為，係犯刑法第339條之4第1項第1款及第2款三人
    以上共同冒用公務機關或公務員名義犯詐欺取財及洗錢防制
    法第14條第1項洗錢等罪嫌。被告與綽號「麒」、「袁勝軍
    」及其所屬詐騙集團成員間，就上開犯嫌有犯意聯絡及行為
    分擔，請論以共同正犯。被告以一行為同時觸犯加重詐欺取
    財、洗錢等罪名，請依刑法第55條前段想像競合犯規定，均
    從一重之加重詐欺取財罪處斷。
三、依刑事訴訟法第251條第1項提起公訴。
　　此　致
臺灣士林地方法院
中　　華　　民　　國　 111　　年　　1 　　月　　3 　　日
　　　　　　　　　　　　　　　檢　察　官　李  美  金
本件正本證明與原本無異
中　　華　　民　　國　 111　　年　　1 　　月　　13　　日
        　　　　　　　　　　　書　記　官  賴  惠  美
附錄本案所犯法條全文：
中華民國刑法第339條之4
犯第 339 條詐欺罪而有下列情形之一者，處 1 年以上 7 年以
下有期徒刑，得併科 1 百萬元以下罰金：
一、冒用政府機關或公務員名義犯之。
二、三人以上共同犯之。
三、以廣播電視、電子通訊、網際網路或其他媒體等傳播工具，
    對公眾散布而犯之。
前項之未遂犯罰之。
洗錢防制法第14條
有第二條各款所列洗錢行為者，處 7 年以下有期徒刑，併科新
臺幣 5 百萬元以下罰金。
前項之未遂犯罰之。
前二項情形，不得科以超過其特定犯罪所定最重本刑之刑。